臺灣彰化地方法院民事判決
110年度再易字第9號
再審原告    楊水圳  


再審被告    林秋凉  
上列當事人間排除侵害等事件，再審原告對於民國110年3月25日
本院107年度簡上字第134號確定判決提起再審之訴，本院不經言
詞辯論，判決如下：
    主  文
再審之訴駁回。
再審訴訟費用由再審原告負擔。
    事實及理由
一、按再審之訴，應於30日之不變期間內提起；其期間自判決確
    定時起算，判決於送達前確定者，自送達時起算；民事訴訟
    法第500條第1項、第2項本文前段定有明文。經查再審原告
    係對民國110年3月25日本院107年度簡上字第134號確定判決
    （下稱原確定判決）提起再審之訴，而該事件之訴訟標的金
    額未逾新臺幣（下同）150萬元，為不得上訴第三審事件，
    故於上開宣示之日即已確定。再審原告則於110年4月6日收
    受原確定判決之正本，繼於110年5月4日提起本件再審之訴
    ，有前訴訟程序送達證書及本件民事再審訴狀所蓋本院收狀
    日期戳在卷足憑（前訴訟程序卷4第343頁、本院卷第9頁）
    ，是再審原告提起本件再審之訴，未逾30日之法定不變期間
    ，合先敘明。
二、再審原告起訴主張略以：
　㈠關於民事訴訟法第496條第1項第13款之再審事由部分：
　　⒈原確定判決維持第一審判決，命伊應將坐落彰化縣○○鄉○○○
      段000地號土地(下稱462地號土地，重測前為舊社段115之
      3地號土地，下稱115之3地號土地）上如原確定判決附圖
      （即彰化縣彰化地政事務所收件日期文號106年10月24日
      彰土測字第2812號複丈成果圖）所示編號A部分面積6.73
      平方公尺、同段464地號土地(下稱464地號土地，重測前
      為115之1地號土地，下稱115之1地號土地，與462地號土
      地合稱系爭土地)上如原確定判決附圖所示編號B部分面積
      27.59平方公尺之地上物（下合稱系爭建物）拆除，並將
      該部分土地返還再審被告及其他共有人，且應給付相當於
      租金之不當得利予再審被告。然伊所建造系爭建物本應坐
      落於伊所有之新舊社段458地號土地（下稱458地號土地，
      重測前為舊社段14之3地號土地，下稱14之3地號土地），
      並無越界。
　　⒉伊於收受原確定判決後，委託代書申請系爭建物所坐落土
      地之空照圖，查看系爭建物在102年重測前後之位置。嗣
      於110年4月29日伊收受空照圖後始發現：從14之3地號土
      地101年10月2日空照圖及82年6月13空照圖可知，系爭建
      物均建築在伊所有之14之3地號土地上，並未逾越占用系
      爭土地；然對照103年10月16日之空照圖，因重測後地籍
      線偏移始發生房屋逾越新地籍線，導致系爭建物占用系爭
      土地。
　　⒊該項證據應係在原確定判決前即已存在，但伊不知有此證
      物，嗣收受判決書後，委請代書調閱空照圖比對始發現此
      一新證據，而此新證據如經法院斟酌類推適用民法425條
      之1推定租賃關係，伊可受有利益之裁判，爰依民事訴訟
      法第496條第1項第13款規定為再審事由提起本件再審之訴
      。
　㈡關於民事訴訟法第496條第1項第1款之再審事由部分：
　　⒈系爭建物之越界乃重測後地籍圖變動所致，換言之，越界
      之結果為情事變更所生，伊建築系爭建物之初並無「故意
      」越界之情。系爭建物為鋼鐵建造物，依固定資產耐用年
      數表所示，其耐用年數為50年，且再審被告主張拆除之位
      置為系爭建物主要樑柱所在，一旦拆除，其他大部分未占
      用之整棟房屋結構將無法維持而有傾倒之危險，全部建物
      均面臨拆除，再審被告取回土地與其整筆土地相較所占比
      例不大（其中原確定判決附圖編號A部分僅約占462地號土
      地10,000分之1.6；編號B部分僅約佔464地號土地100分之
      1)。再審被告請求拆屋還地，顯不符合比例原則。故原確
      定判決有消極不適用民法第796條第1項及796條之1法規或
      適用顯有錯誤之違法。
　　⒉依原確定判決附圖所示，系爭建物占用462地號與464地號
      土地面積分別為6.73平方公尺、27.59平方公尺，而所在
      位置應包含系爭建物之部分樑柱，所占用再審被告系爭土
      地面積比例不大(如前述）。顯見再審被告因拆除系爭建
      物原確定判決附圖編號A、B，取得之該部分土地價值不高
      。再審被告執行拆除伊之建物，自己所得利益極少，卻造
      成系爭建物因此倒塌，伊所受損失遠遠超過再審被告取回
      被占用系爭土地之利益，對社會經濟及公共利益傷害至鉅
      ，再審被告應有以損害他人為主要目的構成權利濫用之嫌
      。故原確定判決有消極不適用民法第148條法規或適用顯
      有錯誤之違法。
　㈢並聲明：1.原確定判決及第一審之訴暨該部分訴訟費用之裁
    判均廢棄。2.上開廢棄部分，再審被告在第一審之訴駁回。
三、本件未行言詞辯論，無再審被告聲明及陳述可資記載。
四、本院之判斷：
　㈠關於再審原告主張，原確定判決有民事訴訟法第496條第1項
    第13款之再審事由部分：
　　⒈按當事人發現未經斟酌之證物或得使用該證物者，得以再
      審之訴對於確定終局判決聲明不服；但以如經斟酌可受較
      有利益之裁判者為限，民事訴訟法第496條第1項第13款定
      有明文。所謂當事人發現未經斟酌之證物或得使用該證物
      ，係指前訴訟程序事實審之言詞辯論終結前已存在之證物
      ，但不知有該證物，現始知之，或雖知有此證物，而不能
      使用，現始得使用者而言；且以發現未經斟酌或得使用之
      證據為再審理由者，必以該證據若經斟酌即可受較有利益
      之裁判者為限（最高法院29年渝上字第1005號判決、32年
      上字第1247號判決、108年度台抗字第705號裁定要旨參照
      ）。故必當事人在客觀上確不知該證物存在致未斟酌，現
      始知之，或依當時情形有不能檢出該證物者，始足當之，
      倘按其情狀依一般社會通念，尚非不知該證物或不能檢出
      或命第三人提出者，均無該條款規定之適用（最高法院10
      3年度台抗字第770號裁定要旨參照）。當事人以發現得使
      用未經斟酌之證物為再審理由者，並應就其在前訴訟程序
      不能使用之事實，依民事訴訟法第277條前段規定負舉證
      責任（最高法院98年度台上字第1258號判決要旨參照)。
　　⒉經查再審原告雖提出空照圖，主張該等空照圖如經斟酌，
      可證系爭建物坐落位置之土地屬再審原告所有，而使其受
      較有利之裁判等語。然歷史空照圖常用以證明過去地表狀
      態，向行政院農業委員會林務局農林航空測量所調閱即可
      查得，依一般社會通念，其於前訴訟程序事實審言詞辯論
      終結前應無不能知悉有該空照圖之存在，或不能於前訴訟
      程序事實審言詞辯論終結前提出空照圖之情形。再審原告
      就其何以不知或不能提出該空照圖，既未舉證證明之，即
      難認再審原告客觀上不知該空照圖之存在或有不能檢出之
      情形，其以發現空照圖為由，主張原確定判決有民事訴訟
      法第496條第1項第13款所定之再審事由，即非有據。
　㈡關於再審原告主張，原確定判決有民事訴訟法第496條第1項
    第1款之再審事由部分：
　  ⒈按民事訴訟法第496條第1項第1款所謂適用法規顯有錯誤，
      係指確定判決所適用之法規，顯然不合於法律規定，或與
      司法院現尚有效及大法官會議之解釋違反，或消極的不適
      用法規，顯然影響判決者而言，不包括判決理由矛盾、理
      由不備、取捨證據失當、調查證據欠週、漏未斟酌證據、
      認定事實錯誤及在學說上諸說併存致發生法律上見解歧異
      等情形。故事實審法院認定事實之職權，無適用法規顯有
      錯誤之可言（最高法院63年台再字第67號判決、80年台再
      字第64號判決、110年度台再字第22號判決要旨參照）。
　  ⒉查原確定判決本於採證認事及適用法律之職權行使而論斷
      ：系爭建物無權占用系爭土地之面積計達34.32平方公尺
      ，面積非小，且其為鋼樑附鐵皮造房屋，已屬老舊，將近
      30年之久，足見其價值不高，且拆卸容易，拆下來之材料
      又可以加以利用，並位於再審原告所有面向彰南路房屋之
      後段，故將之拆除並不會造成再審原告或社會經濟之重大
      損害，而再審被告收回上開被占用之土地，將可使其所共
      有系爭土地得以完整利用。加以兩造曾經就系爭建物占用
      系爭土地乙節成立由再審被告出租予再審原告之調解，嗣
      並成立和解，再審原告卻事後反悔拒付租金情形，從而審
      酌民法第796條第1項、第796條之1第1項之規定及其立法
      理由暨民法第148條規定之趣旨，認再審被告行使所有物
      排除侵害請求權，並無自己所得利益極少，而再審原告及
      國家社會所受之損害甚大之情形，亦無違誠信原則或有權
      利濫用情事。並認依調解所載租金作為給付相當於租金之
      不當得利之計算標準為適當，據以維持前訴訟程序第一審
      所為再審原告敗訴之判決，駁回其上訴。
　  ⒊經核再審原告所陳上述再審理由，關於拆除系爭建物是否
      致生再審原告及社會經濟之重大損害、再審被告所得利益
      多寡，與有無權利濫用等，為原確定判決認定事實當否及
      證據取捨之問題，或本於認定事實之職權所為利益衡量後
      之結果，均與原確定判決適用法規是否顯有錯誤有間。再
      審意旨以原確定判決適用法規顯有錯誤，提起再審之訴，
      聲明廢棄，為無理由。
五、綜上所述，再審原告依民事訴訟法第496條第1項第13款、第
    1款規定提起再審之訴，顯無理由，爰不經言詞辯論，逕以
    判決駁回之。
六、據上論結，本件再審之訴為顯無理由。依民事訴訟法第502
    條第2項、第78條，判決如主文。
中　　華　　民　　國　　110 　年　　8 　　月　　12　　日
                  民事第四庭   審判長法　官  陳瑞水
                                     法  官  許嘉仁
                                     法  官  徐沛然     
以上正本係照原本作成。
本件不得上訴。
中　　華　　民　　國　　110 　年　　8 　　月　  12　　日
                           　　　    書記官　蔡明株